【裁判字號】    97,家訴,2
【裁判日期】    970724
【裁判案由】    分割遺產
【裁判全文】
臺灣苗栗地方法院民事判決               97年度家訴字第2號
原      告  庚○○
                      號
訴訟代理人  甲○○律師
複代理人    壬○○
被      告  丙○○○
                      8號
            乙○○
            戊○
                      4樓
            丁○○
                      8之1號.
兼上4人共同
訴訟代理人  辛○○
                      8號
被      告  己○○    原住同上.
上列當事人間請求分割遺產事件，本院於民國97年7 月17日言詞
辯論終結，判決如下：
    主  文
兩造公同共有如附表所示之物應按下列方法分割：苗栗縣三義鄉
○○段二八八地號土地（地目建、面積七六點二二平方公尺）、
苗栗縣三義鄉○○○段二七九之三地號土地（地目田、面積二一
五四平方公尺）如附圖一所示之乙部分面積一○七七平方公尺、
未辦保存登記之門牌號碼：苗栗縣三義鄉○○村○○鄰○○路一
巷十八號房屋、中國鋼鐵股份有限公司股票伍仟柒佰捌拾壹股均
分歸被告辛○○取得，苗栗縣三義鄉○○○段二七九之三地號土
地（地目田、面積二一五四平方公尺）如附圖一所示之甲部分面
積一○七七平方公尺、苗栗縣三義鄉○○○段四五八地號土地（
地目旱、面積一三六三平方公尺）及同段五○○之六○一地號土
地（地目旱、面積一七○八平方公尺）如附圖二所示之甲部分面
積一一五七平方公尺均分歸原告取得，苗栗縣三義鄉○○○段四
五八地號土地（地目旱、面積一三六三平方公尺）及同段五○○
之六○一地號土地（地目旱、面積一七○八平方公尺）如附圖二
所示之乙部分面積一九一四平方公尺分歸被告己○○取得，苗栗
縣三義鄉○○○段五○○之二二地號土地（地目旱、面積三四一
四平方公尺）、未辦保存登記之門牌號碼：苗栗縣三義鄉雙湖村
十九鄰一九五號房屋（應有部分：二分之一）均分歸被告戊○取
得，現金新臺幣拾萬元分歸被告丙○○○取得，現金新臺幣拾萬
元分歸被告取得丁○○取得，現金新臺幣拾萬元分歸被告乙○○
取得。
訴訟費用由原告、被告丙○○○、乙○○、戊○、丁○○、辛○○、己○○各負擔七分之一。
    事實及理由
一、被告己○○經合法通知，未於言詞辯論期日到場，核無民事
    訴訟法第386 條各款所列情形，爰依原告之聲請，由其一造
    辯論而為判決。
二、原告起訴主張：被告丙○○○為被繼承人李仁振之配偶，原
    告、被告丁○○、辛○○、乙○○、戊○、己○○則為李仁
    振之子女，李仁振於民國79年4 月20日死亡，留有如附表所
    示之遺產由兩造共同繼承，遺產依公告現值計算為新臺幣（
    下同）5,090,926 元，原告及被告丙○○○、乙○○、戊○
    、丁○○、辛○○、己○○之應繼分均為7 分之1 。兩造並
    未以契約禁止分割遺產，且原告、被告丙○○○、丁○○、
    辛○○、乙○○、戊○均同意依如訴之聲明所示之分割方案
    分割遺產，有同意書可證，然因被告己○○行方不明多年，
    致兩造迄今仍無法達成分割協議，為此依民法第1164條規定
    提起本訴，以遺產分割為由終止兩造間之公同共有關係。並
    聲明：如主文第1 項所示。
三、被告之答辯：
  (一)被告丙○○○、乙○○、戊○、丁○○、辛○○部分：
    同意按原告訴之聲明所示之分割方案來分割遺產。
  (二)被告己○○部分：
    未於言詞辯論期日到場，亦未提出書狀作何聲明或陳述。
四、原告主張：被告丙○○○為李仁振之配偶，原告、被告丁○○、辛○○、乙○○、戊○、己○○則為李仁振之子女，李
    仁振於79年4 月20日死亡，留有如附表所示之遺產由兩造共
    同繼承，兩造並未以契約禁止分割遺產，因被告己○○行方
    不明多年，兩造迄今仍無法達成遺產分割協議等情，業據提
    出戶籍謄本、戶籍登記簿、繼承系統表、遺產稅免稅證明書
    、土地登記謄本、房屋稅籍證明書、持有股票明細表、郵政
    定期儲金存單為證（見卷第9 至18、21至33、92頁），且為
    被告丙○○○、乙○○、戊○、丁○○、辛○○所不爭執，
    而被告己○○經合法通知，未以書狀或於言詞辯論期日到庭
    爭執，堪信為真實。
五、按繼承人有數人時，在分割遺產前，各繼承人對於遺產全部
    為公同共有；繼承人得隨時請求分割遺產，但法律另有規定
    或契約另有訂定者，不在此限，民法第1151條、第1164條分
    別定有明文。次按公同共有物分割之方法，除法律另有規定
    外，應依關於共有物分割之規定；共有物分割之方法不能協
    議決定者，法院得依任何共有人之聲請，命以原物分配於各
    共有人，此觀民法第830 條第2 項、第824 條第2 項第1 款
    規定自明。本件原告以遺產分割為由終止兩造間之公同共有
    關係，而系爭遺產依其使用目的並非不能分割，且兩造就系
    爭遺產並未定有不分割之特約，兩造迄今復未能達成遺產分
    割之協議，從而，原告訴請裁判分割系爭遺產，洵屬有據，
    應予准許。
六、再按民法第1164條所定之遺產分割，係以整個遺產為一體為
    分割，並非以遺產中個別之財產分割為對象，亦即遺產分割
    之目的在廢止遺產全部之公同共有關係，而非旨在消滅個別
    財產之公同共有關係，其分割方法應對全部遺產整體為之（
    最高法院95年台上字第1637號判決參照），又應繼分係各繼
    承人對於遺產之一切權利義務，所得繼承之比例，並非對於
    個別遺產之權利比例（最高法院84年台上字第1922號判決參
    照）。本件遺產內容固包括土地、房屋、股票、現金，惟依
    上所述，遺產分割係以全部遺產為一體為分割，應繼分並非
    對於個別遺產之權利比例，故本件分割遺產毋須逐項分配土
    地、房屋、股票、現金，而得整體考量以定適當之分割方法
    。本院審酌原告之分割方案為多數繼承人（被告丙○○○、
    乙○○、戊○、丁○○、辛○○）所同意，又依該分割方案
    被告丙○○○、乙○○、丁○○所分得部分之價值雖較渠等
    就系爭遺產之應繼分為少，然該分割方案既為渠等所同意，
    基於私法自治原則，本院自予尊重，另被告己○○雖未以書
    狀或到庭就該分割方案表示意見，惟其分得之苗栗縣三義鄉
    ○○○段458 地號土地及同段500 之601 地號土地如附圖二
    所示之乙部分面積1914平方公尺，以公告現值計算價值達72
    7,320 元（380 ×1914＝727320），已逾被告己○○就系爭
    遺產之應繼分（0000000 ×1/7 ≒727275【小數點以下4 捨
    5 入】），對其並無不利等節，可認原告之分割方案已兼顧
    全體繼承人之利益及意願，應屬可採，爰判決如主文第1 項
    所示。
七、又分割遺產之訴，核其性質，兩造本可互換地位，本件原告
    起訴雖於法有據，然被告之應訴乃法律規定所不得不然，且
    本件分割結果，繼承人均蒙其利，訴訟費用之負擔自以參酌
    兩造就系爭遺產應繼分之比例分擔較為公允，爰依職權酌定
    如主文第2 項所示。
八、據上論結，本件原告之訴為有理由，依民事訴訟法第385 條
    第1 項前段、第80條之1 、第85條第1 項但書，判決如主文
    。
中    華    民    國    97    年    7     月    24    日
                  家事庭法  官  張 文 毓
以上正本係照原本作成。
如不服本判決，應於送達後20日內向本院提出上訴狀（須附繕本
）。
                        書記官  陳 俊 偉
中    華    民    國    97    年    7     月    24    日
附表：
1.苗栗縣三義鄉○○段288 地號土地（地目建、面積76.22 平方
  公尺）。
2.苗栗縣三義鄉○○○段279 之3 地號土地（地目田、面積2154
  平方公尺）。
3.苗栗縣三義鄉○○○段458 地號土地（地目旱、面積1363平方
  公尺）。
4.苗栗縣三義鄉○○○段500 之22地號土地（地目旱、面積3414
  平方公尺）。
5.苗栗縣三義鄉○○○段500之601地號土地（地目旱、面積1708
  平方公尺）。
6.未辦保存登記之門牌號碼：苗栗縣三義鄉○○村○○鄰○○路1
  巷18號房屋。
7.未辦保存登記之門牌號碼：苗栗縣三義鄉雙湖村19鄰195 號房
  屋（應有部分：2分之1） 。
8.中國鋼鐵股份有限公司股票5,781股。
9.現金300,000元。


司法院資訊處製作；財團法人民間司法改革基金會備份。
